【裁判字號】    99,勞訴,17
【裁判日期】    990928
【裁判案由】    確認僱傭關係存在
【裁判全文】
臺灣臺中地方法院民事判決              99年度勞訴字第17號
原      告  辛○○
            庚○○
            己○○
            丙○○
上列4人共同
訴訟代理人  羅渝桓律師
            黃秀蘭律師
被      告  大榮汽車貨運股份有限公司
                      設台中市西屯區○○○路○段123號23樓
                        之1
法定代理人  甲○○    住同上
訴訟代理人  徐盛國律師
上列當事人間請求確認僱傭關係存在事件，於民國99年9月14日
言詞辯論終結，本院判決如下：
    主      文
原告之訴駁回。
訴訟費用新台幣參拾貳萬柒仟參佰玖拾玖元由原告負擔。
    事實及理由
一、原告方面：
  (一)原告起訴主張其等均在被告公司任職數十年餘，被告公司
      竟自民國 (下同)94年3月31日起單方面通知原告等先行結
      清年資辦理退休，轉由訴外人三和人力派遣有限公司 (下
      稱三和公司)僱用，並要求原告等與三和公司簽訂定期僱
      傭契約書，但仍維持於被告公司原職位、負責相同之工作
      內容，且薪資福利等均維持原狀，不會變動，原告等皆為
      受雇之勞工，惟恐失去工作，亦無從選擇，原告辛○○遂
      於94年3月31日退休，94年4月1日轉任三和公司，原告庚○○於96年3月31日退休，96年4月1日轉任三和公司，原
      告己○○於94年3月31日退休，94年4月1日轉任三和公司
      ，原告丙○○於94年3月31日退休，再轉任三和公司，但
      三和公司負責人乙○○實為被告公司員工，其擔任三和公
      司董事，亦為被告公司指派，且三和公司之經營方針、決
      策，皆受被告公司完全之指揮，並無實際運作經營，尤其
      原告等與三和公司簽約後，在被告公司仍維持原職務，工
      作內容並未有所變動，原告等在被告公司企業組織內，受
      被告公司之指揮調度，原告等仍為被告公司服勞務，具有
      人格及經濟上之從屬性。況原告等退休後，各類所得扣繳
      單位仍為被告公司，且原告等之名片亦由被告公司印製及
      載明被告公司名稱，若有職務異動，被告公司亦重新印製
      名片予原告等使用，故原告等實係受僱於被告公司，提供
      勞務，並由被告公司給付薪資，兩造間確實存在僱傭關係
      。另原告辛○○於98年1月1日被迫自被告公司松山營業所
      離職，原告庚○○於98年1月1日被迫自被告公司田中營業
      所離職，原告己○○於98年7月1日被迫自被告公司離職，
      原告丙○○於98年7月1日被迫自被告公司大甲營業所離職
      。為維護原告等之權益，認有提起確認之訴之必要，為此
      提起本訴等情。並聲明：確認原告辛○○、庚○○、己○○、丙○○與被告間僱傭關係存在。
  (二)對被告抗辯之陳述：
   1、派遣契約書雖係原告與三和公司簽約，但三和公司之設立
      地址與被告公司子公司翔傳電信公司相同，聯絡電話也是
      ，且三和公司實際祇有2個人，負責人乙○○為被告公司
      總務經理，承辦人丁○○為被告公司人事室助理，三和公
      司之辦公室亦設在被告公司人事課內，衡之常情，被告公
      司不可能不知情，故三和公司應為虛設公司，並無實際經
      營運作。若三和公司係獨立於被告公司外，何以其內部人
      員皆任職在被告公司？且三和公司之派遣人員全部派往被
      告公司工作，而無其他派遣業務？況與被告公司合作之人
      力派遣公司，皆係派遣公司自行僱用勞工，再提供要派公
      司所需人力，僅三和公司之派遣人員皆由被告公司之退休
      員工轉任，再派往被告公司工作。另其他派遣公司勞工之
      薪資制度皆自行訂定，唯有三和公司沿用被告公司之計薪
      方式，尤其三和公司與勞工間之派遣契約書簽訂，並未正
      常逐期簽訂，時有未簽或中斷簽訂等情事發生，倘原告等
      確未受僱於被告公司，豈有未簽訂派遣契約而仍任職被告
      公司之理？再其他派遣公司皆自行投保員工保險，僅三和
      公司之員工誠信保險及團體保險合併與被告公司辦理投保
      ，在在證明三和公司與被告公司實質上為同一公司。
   2、法律雖未限制公司經理人於職務外另行設立公司，但被告
      公司內規明文禁止公司員工兼職，乙○○若在外另行設立
      三和公司，唯恐被告公司知悉而不及，斷無可能更以三和
      公司名義與被告公司簽訂派遣契約，且被告公司設立三和
      公司後，指派乙○○、丁○○擔任三和公司之人頭，每月
      給予人頭費，三和公司實質上並未經營運作，僅為被告公
      司規避應負義務之人頭公司。
   3、原告辛○○自93年6月起至95年6月止擔任被告公司職工福
      利委員會委員，並獲頒獎座乙只，若兩造間未成立僱傭契
      約，被告公司何以准許非被告公司員工之原告辛○○擔任
      職工福利委員會委員？且原告辛○○自85年至97年間均參
      加被告公司之員工教育訓練，若原告辛○○自94年4月起
      與被告間之僱傭關係即已消滅，何需參加被告公司之員工
      教育訓練？足見兩造間之僱傭關係並未消滅。
   4、原告庚○○於96年3月31日自被告公司辦理退休，若兩造
      間之僱傭關係因此消滅，何以於96年3月28日收受被告公
      司名義發出之員工調派並改敘通知單，備註欄記載自96年
      4月1日生效？可見兩造間之僱傭關係並未消滅，否則被告
      公司如何「預知」原告庚○○將於退休後與三和公司成立
      人力派遣契約，並恰好派至被告公司工作？又原告庚○○
      自被告公司辦理退休後，仍在被告公司工作，所收受之員
      工調整通知單均以被告公司名義發出，且原告庚○○於98
      年6月1日仍收受被告公司頒發「服務本公司屆滿25年」之
      紀念獎牌乙座，足見兩造間之僱傭關係繼續存在。
   5、原告丙○○於94年3月31日自被告公司結清年資辦理退休
      ，若兩造間之僱傭關係因此消滅，何以被告公司於95年7
      月13日始將原告丙○○之勞工保險退保？若原告丙○○自
      94年4月1日即由三和公司派遣至被告公司工作，何以三和
      公司皆未與原告丙○○簽訂派遣契約，直至98年1月1日始
      簽訂派遣契約？且原告丙○○原擔任稽核室課長，其續聘
      與否須經被告公司董事會決議，可見原告丙○○確係受僱
      於被告公司。
   6、被告公司人事課曾於83年11月19日發布「人字第291號函
      」，載明被告公司員工均為專職人員，嚴禁在外兼職非被
      告公司之工作，被告公司員工乙○○自不得在外設立公司
      ，故被告公司抗辯稱乙○○設立三和公司與被告公司全然
      無涉，並無可採。又被告公司曾於96年度辦理所有員工之
      人事保證員工通訊對保，若兩造間之僱傭契約已於94年間
      終止，則原告等人之保證人如何就原告等與被告公司成立
      人事保證契約？被告公司稱其與原告等人之僱傭關係不存
      在，即無理由。以上請被告公司提出前開「人字第291號
      函」及原告等簽立之保證書，若被告公司拒絕提出前開文
      書，請依民事訴訟法第345條第1項規定，認為原告之主張
      為真正。
   7、被告公司於94年間要求員工結清年資辦理退休，係針對當
      時已符合退休資格，且擔任主管職者為之，且當時係為因
      應94年7月1日勞退新制之施行，被告公司為規避其應負擔
      責任，始要求原告等人辦理退休，因目前該項條件已不存
      在，自毋須要求符合退休資格之員工辦理退休。至被告公
      司提出所謂「已符合退休資格之員工仍在被告公司任職」
      之表列名單，該表列員工於94年間尚未符合退休資格，故
      不足以證明被告公司未曾於94年間要求原告等人結清年資
      辦理退休乙事，更無法證明原告等人辦理退休係出於自由
      意志。
   8、被告公司於95年間仍以94年間結清年資轉至三和公司之員
      工，及仍於被告公司任職之其他員工為被保險人，為原告
      等共同投保遠雄人壽公司之團體保險，而除三和公司外之
      其他人力派遣公司派遣至被告公司人員，皆係由各派遣公
      司自行投保，甚至被告公司抗辯稱開立扣繳憑單發放獎金
      乙事，除三和公司外之其他派遣公司人員，被告公司均未
      曾發給獎金，該等人員之獎金係由各派遣公司發給，可見
      三和公司與被告公司之關係，被告公司與其他人力派遣公
      司間之關係迥然不同。尤其被告公司曾於95年、97年辦理
      員工健康檢查，原告等皆以被告公司員工身分而有此福利
      ，另原告等之薪資明細表仍由被告公司製表發給，據此益
      見兩造間之僱傭關係存在。
   9、證人乙○○之證述有不合情理之處，此從其證述不清楚丁○○是否在被告公司服務，不會詢問被告公司何以對原告
      等人中止續任，及未與被告公司簽訂派遣契約各情可知，
      因被告公司為知名上市公司，引進如此多之派遣人員，竟
      未與派遣公司訂約，可見被告公司與三和公司之關係並非
      單純之要派公司與派遣公司而已。再依證人乙○○所述，
      原告等人於被告公司之職務異動原則上會告知三和公司，
      足見三和公司並非針對被告公司所列職務提供派遣勞工，
      而係提供派遣勞工予被告公司安排職位，三和公司對被告
      公司之指派並無置喙餘地，故三和公司應係受被告公司之
      指揮監督。
  10、依被告公司職工福利委員會組織章程第4條、第5條規定，
      擔任被告公司職工福利委員會之委員，需為被告公司之從
      業人員，且委員出缺時亦有遞補規定，故原告辛○○於94
      年3月31日若與被告公司終止僱傭關係，當然失去擔任職
      工福利委員會委員之資格，該職工福利委員會自應由候補
      委員遞補，何以由原告辛○○繼續擔任？可見原告辛○○
      仍為被告公司之職工甚明。
  11、被告公司抗辯稱內部員工教育訓練，係針對全體在被告公
      司工作之職員，視職務需要而為，不限於正職員工，勞動
      派遣員工亦屬之，但依被告公司提出之課程，與原告提出
      之課程容有不同，因原告辛○○、己○○係以所長身分參
      加主管之專案課程，如97年8月2日舉辦之「物流營運管理
      訓練」課程，該等訓練費用每人需新台幣(下同)數萬元，
      並由被告公司支出差旅費予原告，可見原告辛○○、己○○均為被告公司之職工。
二、被告方面：
  (一)依臺灣高等法院高雄分院95年度上易字第7號民事判決意
      旨，「勞動派遣」係指派遣公司之雇主與勞工訂立勞動契
      約，經勞工同意，維持勞動契約關係之前提，使其在要派
      公司事業主指揮監督下為勞務給付，該勞工與要派公司事
      業主間並無勞動關係存在，要派公司與派遣勞工間僅存有
      勞動力使用之指揮命令關係，至於勞動契約關係成立而發
      生雇主義務者係存在於派遣公司。故有關勞動契約、解僱
      、工資及工作規則等事項皆由派遣公司雇主負擔法律上主
      體責任，要派公司對於派遣公司僅負擔給付派遣費用之責
      任，此種特殊勞動關係，可視為派遣公司將其勞動請求權
      及勞務指揮權讓與要派公司後所發生，依民法第484條規
      定意旨，僱用人在受僱人同意後，得將其勞務請求權利讓
      與第3人，足見在勞動派遣契約，僱傭關係存在於派遣公
      司與派遣勞工間，而非存在於要派公司與派遣勞工間。從
      而被告公司基於需求，自三和公司要派人力，屬要派公司
      ，三和公司則為派遣公司，原告等受僱於三和公司，受三
      和公司指派至被告公司任職，聽從被告公司指揮命令，則
      為派遣勞工，故原告等人之僱傭關係應存在於三和公司與
      原告間，而非存在於兩造間。原告等人認為其僱傭關係應
      在於兩造間，即有誤會。
  (二)被告公司並未設立三和公司，亦未持有三和公司任何股份
      ，且被告公司歷來均依約將人力派遣費用匯入三和公司帳
      戶，三和公司之營業利潤均歸三和公司享有，被告公司並
      未從中得利。
  (三)原告等係基於自身考量及自由意志，先在被告公司辦理退
      休，領取退休金 (其中原告辛○○領取241萬3571元，原
      告庚○○領取227萬7189元，原告己○○領取266萬8705元
      ，原告丙○○領取274萬2332元)，再轉而受僱於三和公司
      ，而三和公司以人力派遣方式將原告等人派遣至被告公司
      工作時，被告係依業務需求，指派工作予原告等人，其中
      原告庚○○退休前擔任被告公司稽核室高級專員，三和公
      司派遣至被告公司期間，則擔任田中所主任職務，原告丙○○退休前擔任被告公司稽核室課長，三和公司派遣至被
      告公司期間，則歷任稽核室課長及大甲所所長職務，並非
      如原告主張其等派遣至被告公司後均維持原職位、負責相
      同工作內容，與事實未盡相符。倘原告等係受被告公司威
      逼，衡情應在原告等人符合退休資格前逼迫，不會在原告
      等符合退休資格及領取退休金後始逼迫，否則依原告等人
      歷任主管職，且被告公司為公開上市公司之背景，原告等
      人豈有不向台中市政府勞工處或行政院勞工委員會申訴之
      可能？
  (四)被告公司內部訂有「主管季績效獎金核發辦法」及各項行
      銷競賽辦法，且上開辦法一體適用於被告公司建制內員工
      及人力派遣員工，故原告等提出之扣繳憑單，其上記載之
      支出，即為上開獎金，該獎金為正常薪資以外之恩給，原
      告等之薪資仍由三和公司支付，此由扣繳憑單之金額每年
      僅2、3萬元可知。又派遣勞工使用要派公司之名片，而非
      派遣公司之名片，乃社會交易之常態，若原告等人係使用
      印製派遣公司職銜之名片，如何出面處理被告公司對外之
      交易行為？從而原告等人以扣繳憑單之扣繳單位仍為被告
      公司，及使用印製被告公司名義之名片，而認為受僱於被
      告公司，不無誤會。
  (五)三和公司確係有別於被告公司之獨立法人，並非被告公司
      之子公司或關係企業，被告公司內部並無禁止員工兼職之
      規定，而三和公司負責人乙○○在三和公司設立前即為被
      告公司職員，並無自三和公司離職後再回任被告公司之問
      題，且三和公司目前已無派遣人員至被告公司，三和公司
      是否已結束營業，非被告公司得予干預，被告公司亦未支
      付所謂「人頭費」給予乙○○、丁○○2人。又三和公司
      與原告等人簽訂派遣契約，係三和公司與原告間私自訂立
      ，被告公司不清楚其上記載之聯絡地址及電話與被告公司
      地址及電話相同，但不得因此即認定被告公司與原告等人
      有何契約關係。至於三和公司與原告等人是否於簽訂派遣
      契約後始至被告公司任職，或有事後補簽情事，員工保險
      如何辦理，被告公司均無權置喙，但被告公司否認曾與三
      和公司合併辦理任何保險。
  (六)被告公司不會強迫員工退休，目前仍有多數符合退休資格
      之員工繼續任職，且員工退休類別僅有「自請」及「屆齡
      」2種，原告等人之退休類別均為「自請」，可見原告等
      人之退休皆出於自由意志。至於原告等人聲稱被告公司當
      時董事長在會議中提及原告等可先結清年資再繼續做云云
      ，諒係原告等人之誤解，即使被告公司當時之董事長曾提
      及先結清年資乙事，僅可評價為「提議」，並無強令原告
      等人接受之情事，原告仍可本於自身規劃而自主決定，故
      原告等人當時既決定先結清年資再到三和公司任職，兩造
      間已無僱傭關係甚明。況原告等人既主張「被迫」辦理退
      休，自應依民事訴訟法第277條規定負舉證責任。
  (七)職工福利委員會係獨立於被告公司之非法人團體，本身具
      有當事人能力，得為訴訟之主體，其有關委員之選任及解
      任，皆有自身之組織規章，原告等人將職工福利委員會與
      被告公司等而視之，容有誤會。又被告公司職工福利委員
      會委員採任期制，原告辛○○於93年6月間獲選為職工福
      利委員會委員，於94年3月31日退休時仍在任期內，而職
      工福利委員會並無委員離職即喪失委員身分之規定，被告
      公司依例於委員任期屆滿時頒給獎牌，此與原告辛○○是
      否仍為被告公司員工之判斷並無必然關係。
  (八)被告公司內部之員工教育訓練，係針對全體在被告公司工
      作之職員，視職務需要而為，不限於正職員工，勞動派遣
      員工亦屬之。況被告公司對勞動派遣員工而言，仍為勞工
      安全衛生法之事業單位，自有對勞動派遣人員為教育訓練
      之必要。故原告辛○○是否曾參加被告公司之教育訓練，
      與原告辛○○是否屬於被告公司之正職員工，並無必然之
      關連性。
  (九)一般人力派遣公司派遣勞工至企業擔任中高階幹部或主管
      職務時，往往會先徵得企業對該派遣勞工任用之同意，此
      為常態。原告庚○○於96年3月31日辦理退休前，即已規
      劃至三和公司工作，並經由三和公司徵詢被告公司是否同
      意原告庚○○到被告公司工作之意願，被告公司評估原告
      庚○○應可勝任田中營業所主任之工作，始為調派改敘通
      知，讓原告庚○○持往田中營業所報到，自不得據此認為
      原告庚○○仍為被告公司之正職員工。又被告公司為兼顧
      管理績效，對於服務被告公司之人員，不論係正職或勞動
      派遣者，在獎金及各項福利均儘量給予公平照顧，並一體
      適用公司內部之各項獎勵暨管理辦法，而當初交付「員工
      調整通知單」予原告庚○○，並非針對原告庚○○個人，
      而係田中營業所績效增長，田中營業所在被告公司內部站
      所評比後「評定級數」往上調1級，故田中營業所副主任
      以上之職員均獲「調整」薪資之獎勵，尚不得以被告公司
      曾交付「員工調整通知單」予原告庚○○，即認原告庚○○與被告公司間具有僱傭關係。至於原告庚○○於98年6
      月1日收到被告公司頒發「服務本公司屆滿25年」紀念獎
      牌，係具備服務滿25年資格者，被告公司會發金牌1面予
      受獎人，而原告庚○○係自70年7月10日起任職於被告公
      司，迄至96年4月1日退休時，確實服務已滿25年，該25年
      年資並非將原告庚○○在被告公司之工作年資加計三和公
      司之工作年資而得，且被告公司對於任職滿10年以上之員
      工，係以5年為級距，每滿5年頒發1次紀念獎牌，原告庚○○於98年間已自被告公司退休，屢次以拒絕辦理交接為
      要脅，要求被告公司將其列入受獎人名單，被告公司迫於
      威脅、念及舊誼，才頒發紀念獎牌予原告庚○○。否則依
      原告辛○○於67年3月1日到職，原告己○○於65年9月21
      日到職，原告丙○○於67年1月4日到職，若其等於98年6
      月間仍為被告公司職員，何以未受領「服務本公司屆滿30
      年」紀念獎牌？故原告庚○○受領上開獎牌要屬特例。
  (十)原告丙○○於94年3月31日自被告公司退休後，係由被告
      公司以委任專業經理人方式聘僱為被告公司稽核主管，聘
      僱期間至96年12月31日止，但原告丙○○於上開委任期間
      ，為申辦勞保老年給付，始於95年7月13日自被告公司退
      保，但因原告丙○○當時與被告公司具備委任關係，故被
      告公司重新於95年9月26日為原告丙○○加保，而原告丙○○已請領老年給付，被告公司重新加保祇限於職業災害
      部分，可見原告丙○○確有對相關勞保給付為財務規劃之
      情。嗣因被告公司另行聘請稽核經理，原告丙○○於約滿
      後不再續聘，隨即辦理退保，原告丙○○遂於97年1月1日
      轉至三和公司，再由三和公司派遣至被告公司擔任稽核課
      長，故原告丙○○自97年1月1日起有無與三和公司簽訂派
      遣契約，被告公司不得而知，因人力派遣契約並非法定要
      式契約，祇要原告丙○○與三和公司意思表示一致，契約
      即已成立，而原告丙○○自認其於98年1月1日與三和公司
      簽署人力派遣契約，則自98年1月1日起，原告丙○○應為
      三和公司員工。至於原告丙○○主張其擔任稽核室主管，
      續聘與否須經被告公司董事會決議乙節，乃因證券交易法
      令規定，稽核室主管之任免需經董事會決議所致，但原告
      丙○○自97年1月1日以後不再擔任稽核室主管時，其聘用
      問題已不需經董事會決議，故是否經董事會決議與原告丙○○是否為被告公司正職員工無必然關係。
(十一)原告等人在被告公司任職時，均曾加入被告公司之職工福
      利委員會，但原告等人改至三和公司任職後，原告等人即
      未再繳交職工福利金，被告亦未曾再向原告等人收取，可
      見原告等人至三和公司任職後已非被告公司之正職人員。
(十二)被告公司係就公司所需特定職務人力及願意支付之派遣費
      用向派遣公司提出需求，再由派遣公司派遣勞工至被告公
      司，故派遣公司實際發放薪水之情形為何，被告公司雖無
      權過問，但被告公司對派遣至被告公司擔任內勤職務之員
      工薪資，因其等工作彈性較大，報酬結構較複雜，每月會
      因電話費、獎金、代扣費用及加班費等因素，使每月應領
      報酬發生浮動，故被告公司與派遣公司曾協議：派遣公司
      按派遣勞工人數，每人每月計收固定之服務費，派遣員工
      之報酬會因實際工作內容、狀況不同而浮動，被告公司於
      每月給付報酬時，將派遣公司所派遣勞工當月應領報酬(
      含加班費及獎金)加計派遣公司之服務費，匯款至派遣公
      司之帳戶，且為讓派遣勞工知悉其當月於被告公司累計報
      酬額，被告公司乃給予原告等人進入被告公司電腦系統查
      詢之卡號及密碼，故原告庚○○提出「薪資明細表」即為
      原告庚○○當時在被告公司查得之薪資明細，此從該「薪
      資明細表」上「卡號940666」，該「94」開頭之卡號，即
      為三和公司派遣至被告公司之卡號前2碼，此與原告庚○○受僱於被告公司時之卡號「103136」不同，且該薪資明
      細表上「職工福利」並無扣款紀錄，可見原告庚○○並非
      受僱於被告公司之員工。
(十三)被告公司為兼顧職場內部和諧，避免勞動派遣員工與正職
      員工間之薪資水平及福利有太大落差，故對於在被告公司
      工作之勞工，不論勞動派遣勞工或正職員工，均按被告公
      司規定享受福利，即被告公司之健康檢查、團體保險等福
      利，在健檢單位及保險公司無意見之情形，均一體適用，
      尚難據此認定原告等人為被告公司之職員。另外被告公司
      對擔任中階主管職務人員投保團體保險，並未區分係正職
      人員或派遣人員而為不同處理，且原告庚○○並非中階主
      管，故原告庚○○係自費參加團體保險，此從其提出薪資
      明細表記載「代扣團保280」可證。
(十四)被告公司子公司翔傳電信公司所在位置之建物，並非被告
      公司所有，亦非翔傳電信公司所有，而係翔傳電信公司向
      被告公司前董事長戊○○租用，故乙○○設立三和公司時
      ，應係向戊○○洽談使用該建物為公司登記地址。至於戊○○提供處所供乙○○設立三和公司，乃戊○○之個人行
      為，與被告公司無關。
(十五)原告主張83年間之「人字第291號函」，因被告公司經多
      次搬遷，且年代久遠，已逾保存期限，是否確有該函及該
      函是否確為禁止兼職之命令，均有疑問，即使被告公司內
      部有禁止員工兼職之規定，也是被告公司是否懲處乙○○
      之問題，與原告之請求無關。又原告主張於96年間簽署人
      事保證契約乙事，當時原告辛○○、己○○、庚○○均與
      三和公司簽立保證契約，三和公司再將該保證契約送交被
      告公司存查，而原告丙○○於97年間始至三和公司任職，
      其並未於96年間與三和公司簽訂保證契約，此部分應屬遺
      漏。
(十六)原告等人至三和公司任職後，被告公司即未購買生日禮物
      致贈原告等人，原告等人若有收到生日禮物，應為三和公
      司所贈送。原告庚○○提出之生日禮物照片，無法證明該
      生日禮物係送給原告庚○○，亦無法證明該生日禮物係原
      告庚○○退休後領取的。
(十七)被告公司否認三和公司係為原告等人量身設立，即與事實
      不符，於94年4月1日即原告等人退休首日自三和公司派遣
      至被告公司之人員包括行車駕駛、技工、辦事員、技佐及
      技士等各種不同職務之人，其後陸續派遣至被告公司之人
      更包括業務助理、庶務助理、主任、副主任、課長、站長
      、所長等職務皆有之。
(十八)並聲明：如主文所示。
三、兩造不爭執事項：
  (一)原告4人均原在被告公司任職，原告辛○○、己○○均於
      94年3月31日退休，原告庚○○於96年3月31日退休，原告
      丙○○於94年3月31日退休，原告4人退休後均再由三和公
      司派遣至被告公司工作，並分別繼續工作至98年1月1日、
      98年7月1日離職。
  (二)三和公司負責人乙○○為被告公司員工，且三和公司之業
      務承辦人丁○○亦在被告公司工作。
  (三)原告辛○○於94年3月31日退休前擔任被告公司職工福利
      委員會委員，退休後仍繼續擔任職工福利委員會委員，迄
      至96年5月間任期屆滿為止。
  (四)原告辛○○、己○○在三和公司派遣期間仍多次以所長身
      分參加主管之專案課程，如95年8月26日「防火管理人講
      習訓練複訓班」、97年8月2日舉辦之「物流營運管理訓練
      」課程等該等，並由被告公司支出差旅費予原告。
  (五)原告辛○○於95、97年度，原告己○○於97年度，原告庚○○於97年度，均參加被告公司之員工健康檢查。
  (六)原告辛○○、己○○、丙○○分別於退休後繼續免費參加
      被告公司中階主管以上職務之團體保險，原告庚○○於退
      休後則自費參加一般員工團體保險。
  (七)原告庚○○於98年6月受領被告公司頒發「服務本公司屆
      滿25年」紀念獎牌。
四、兩造爭執事項：
  (一)原告4人自被告公司退休是否基於自由意志？
  (二)三和公司與被告公司間之關係為何？是否單純為勞動派遣
      契約之派遣公司與要派公司？
  (三)原告4人自被告公司退休後，仍繼續在被告公司工作，是
      否兩造間即存在僱傭關係？
五、法院之判斷：
    按確認法律關係之訴，非原告有即受確認判決之法律上利益
    者，不得提起之，民事訴訟法第247條第1項定有明文。又所
    謂即受確認判決之法律上利益，係指法律關係之存否不明確
    ，原告主觀上認其在法律上之地位有不安之狀態存在，且此
    種不安之狀態，能以確認判決將之除去者而言，若縱經法院
    判決確認，亦不能除去其不安之狀態者，即難認有受確認判
    決之法律上利益 (參見最高法院52年台上字第1240號判例意
    旨)。另確認法律關係存在或不存在之訴，以確認現在之法
    律關係為限，如已過去或將來應發生之法律關係，則不得為
    此訴之標的。所謂「過去之法律關係」，係指曾經成立或不
    成立之法律關係，因情事變更，該過去之法律關係現已不復
    存在之情形而言。且為訴訟標的之法律關係是否存在，係以
    事實審言詞辯論終結時為準 (參見最高法院49年台上字第
    1813號判例及88年度台簡上字第24號判決等意旨)。經查：
  (一)民事訴訟法第277條規定：「當事人主張有利於己之事實
      者，就其事實有舉證之責任。」民事訴訟如係由原告主張
      權利者，應先由原告負舉證之責，若原告先不能舉證，以
      證實自己主張之事實為真實，則被告就其抗辯事實即令不
      能舉證，或其所舉證據尚有疵累，亦應駁回原告之請求 (
      參見最高法院17年上字第917號判例意旨)。另當事人主張
      其意思表示係因被詐欺或脅迫而為之者，應就其被詐欺或
      被脅迫之事實，負舉證之責任(參見最高法院21年上字第
      2012號判例意旨)。本件原告4人主張其等均在被告公司任
      職數十年餘，被告公司前董事長戊○○為因應勞退新制施
      行，於94年2、3月間以詐欺方式要求已符合退休資格之原
      告等人先行結清年資辦理退休，再轉由三和公司僱用，仍
      維持於被告公司原職位、負責相同之工作內容，且薪資福
      利等均維持原狀，不會變動，原告等皆為受雇勞工，惟恐
      失去工作，亦無從選擇，原告辛○○遂於94年3月31日退
      休，94年4月1日轉任三和公司，原告庚○○於96年3月31
      日退休，96年4月1日轉任三和公司，原告己○○於94年3
      月31日退休，94年4月1日轉任三和公司，原告丙○○於94
      年3月31日退休，再由被告公司董事會聘任為稽核室主管
      之事實，固據其等4人提出勞工保險被保險人投保資料表
      、員工退休計算表及派遣人員契約書等資料各在卷為憑，
      核相符，而被告公司除否認前董事長戊○○係以詐欺方式
      強迫原告等人退休外，其餘並不爭執，是原告等人自應就
      遭受被告公司前董事長戊○○以詐欺方式強迫結清年資辦
      理退休之有利於己事實負舉證責任，然原告等人迄至本件
      言詞辯論終結前均未舉證以實其說，則原告等人主張其等
      受詐欺而辦理退休乙節即嫌無憑，應認原告等人係於上揭
      時間基於自由意志辦理退休，領取退休金後，再轉由三和
      公司僱用，以人力派遣方式進入被告公司繼續工作甚明。
  (二)依前述，原告等人於上揭時間自被告公司辦理退休既係出
      於自由意志為之，則被告公司與原告辛○○、己○○、庚○○、丙○○間之僱傭關係分別於94年3月31日、94年3月
      31日、96年3月31日及94年3月31日即退休生效日發生合法
      終止之效力。至於原告辛○○、己○○、庚○○等3人於
      退休翌日改由三和公司僱用，再以人力派遣方式進入被告
      公司繼續工作，乃屬原告辛○○、己○○、庚○○等3人
      是否與三和公司間成立僱傭契約，及被告公司、三和公司
      間是否成立勞動派遣契約之問題，而原告丙○○間既自辦
      理退休後，隨即由被告公司董事會聘為稽核室主管而繼續
      任職，迄至96年12月31日止，原告丙○○於該期間在被告
      公司任職係以專業經理人身分受聘，其與被告公司間之關
      係應為委任契約，並非僱傭關係，而原告丙○○復於97年
      1月1日起改由三和公司僱用，再以人力派遣方式在被告公
      司擔任稽核室課長，該期間即屬原告丙○○與三和公司間
      是否成立僱傭契約，及被告公司、三和公司間是否成立勞
      動派遣契約之問題，要與原告等人分別自被告公司退休前
      之僱傭關係全然無涉。本院認為原告等人在本件訴訟固主
      張受被告公司詐欺而被迫辦理退休(但未舉證以實其說)，
      惟其等4人並未向被告公司主張「撤銷」退休之意思表示
      ，則原告等人於上揭時間分別自被告公司退休仍具有法律
      效力，且原告等人亦已分別自被告公司具領退休金完畢，
      甚至已領取勞工保險老年給付，可見原告等人在本件訴訟
      請求「確認與被告公司之僱傭關係存在」，應屬確認兩造
      間「過去之法律關係」，兩造間之僱傭關係既已不存在，
      則兩造間之法律關係並無不明確之處，而原告辛○○、己○○、庚○○、丙○○等4人亦自承依序於98年1月1日、
      98年7月1日、98年1月1日及98年7月1日均再自被告公司離
      職之事實在卷，原告4人提起本件確認之訴，其等4人主觀
      上認為與被告公司間法律關係不安之狀態，亦無法經由本
      件確認判決予以除去，依前開最高法院52年台上字第1240
      號及49年台上字第1813號等判例意旨，應認原告4人提起
      本件訴訟欠缺受確認判決之法律上利益，其等4人之起訴
      於法不合，不應准許。
六、本件訴訟費用額包括第一審裁判費326399元及證人日旅費
    1000元 (其中原告、被告各墊付500元)，共計327399元，而
    本院就本件訴訟既為原告4人全部敗訴之判決，爰命原告4人
    負擔全部訴訟費用。
七、本件事證已臻明確，兩造其餘攻擊防禦方法及所舉證據資料
    ，核與本件判決所得心證及結果均不生影響，毋庸逐一論述
    ，附此敘明。
八、結論：本件原告之訴均為無理由，依民事訴訟法第78條、第
    85條第1項前段，判決如主文。
中    華    民    國    99    年     9    月    28    日
                  民事第三庭    法  官  林金灶
以上正本係照原本作成。
如對本判決上訴，須於判決送達後20日內向本院提出上訴狀（須
附繕本）。
中    華    民    國    99    年     9    月    28    日
                                書記官  李國敬

司法院資訊處製作；財團法人民間司法改革基金會備份。
